【裁判字號】    99,交聲,1020
【裁判日期】    991026
【裁判案由】    聲明異議
【裁判全文】
臺灣彰化地方法院交通事件裁定        99年度交聲字第1020號
移送機關    交通部公路總局臺中區監理所彰化監理站
受處分人    甲○○
上列異議人即受處分人因違反道路交通管理處罰條例事件，對交
通部公路總局臺中區監理所彰化監理站於民國99年9月24日所為
之處分（原處分案號：彰監四裁字第裁64-Z00000000號）聲明異
議，本院裁定如下：
    主  文
原處分關於裁處罰鍰新臺幣肆萬玖仟伍佰元部分撤銷，不罰。
其餘異議駁回。
    理  由
一、原處分意旨略以：受處分人即異議人甲○○（下稱受處分人
    ）駕駛車牌號碼9400-MM號租賃小客車於民國98年8月12日23
    時11分許，在台76線西向19.6公里處，因「酒後駕車，經酒
    測器測得值0.89mg/l」為國道公路警察局第三警察隊員警填
    發公警局交字第Z00000000號舉發違反道路交通管理事件通
    知單（下稱舉發通知單）舉發違規，經交通部公路總局臺中
    區監理所彰化監理站（下稱原處分機關）認定「汽車駕駛人
    酒精濃度超過規定標準（0.55以上）」違規事實明確，而依
    道路交通管理處罰條例第35條第1項第1款、第24條第1項第2
    款暨違反道路交通管理事件統一裁罰基準及處理細則第43條
    、第44條及第67條規定開立裁決書，裁處罰鍰新臺幣（下同
    ）49,500元，吊扣駕駛執照12個月，並施以道路交通安全講
    習等處分。
二、異議意旨則略以：受處分人因酒後駕車，犯有公共危險罪，
    經緩起訴處分確定，並已支付國庫50,000元，基於一事不二
    罰之法理，為此聲明異議，請求另為裁定等語。
三、按汽車駕駛人，駕駛汽車經測試檢定，酒精濃度超過規定標
    準者，處1萬5千元以上6萬元以下罰鍰，並當場移置保管其
    車輛及吊扣其駕駛執照1年；因而肇事致人受傷者，並吊扣
    其駕駛執照2年；致人重傷或死亡者，吊銷其駕駛執照，並
    不得再考領。而汽車駕駛人違反本條例規定，應受吊扣駕駛
    執照處分，於汽車駕駛人係無駕駛執照駕車者，在所規定最
    長吊扣期間內，不得考領駕駛執照。又汽車駕駛人有第35條
    第1項規定之情形者，應接受道路交通安全講習。道路交通
    管理處罰條例第35條第1項第1款、第67條第6項、第24條第1
    項第2款分別定有明文。又依94年2月5日公布，95年2月5日
    施行之行政罰法第1條規定：違反行政法上義務而受罰鍰、
    沒入或其他種類行政罰之處罰時，適用本法。但其他法律有
    特別規定者，從其規定。
四、查本件異議人行為發生在98年8月12日，有關行政處罰即應
    適用行政罰法規定，應無疑義。而行政罰法第26條規定：「
    一行為同時觸犯刑事法律及違反行政法上義務規定者，依刑
    事法律處罰之。但其行為應處以其他種類行政罰或得沒入之
    物而未經法院宣告沒收者，亦得裁處之。前項行為如經不起
    訴處分或為無罪、免訴、不受理、不付審理之裁判確定者，
    得依違反行政法上之義務規定裁處之」。其目的在於避免行
    為人承受過度且重複之處罰，即一行為如果發生刑罰法律與
    行政秩序罰競合適用之關係時，基於一事不二罰之法理，經
    由立法程序確立以刑罰優先為原則，此觀諸該條立法理由明
    確揭示「一行為同時觸犯刑事法律及違反行政法上義務規定
    時，由於刑罰與行政罰同屬對不法行為之制裁，而刑罰之懲
    罰作用較強，故依刑事法律處罰，即足資警惕時，實無一事
    二罰再處行政罰之必要。且刑事法律處罰，由法院依法定程
    序為之，較符合正當法律程序，應予優先適用。但罰鍰以外
    之沒入或其他種類行政罰，因兼具維護公共秩序之作用，為
    達行政目的，行政機關仍得併予裁處，故為第一項但書規定
    」等語自明。前揭行政罰法中關於刑事法律處罰優先且不再
    處以行政秩序罰之目的，既係因行為人已接受刑罰而足資警
    惕，並已發生懲罰之作用，無再使行為人陷於雙重處罰之不
    利益，則關於刑事法律處罰之範圍自應採取實質認定，凡刑
    事實體法或程序法中所規定客觀上剝奪行為人生命、自由、
    財產權利，主觀上亦因制裁之嚴厲性、痛苦性，其強度足以
    造成心理強制而間接達成矯正教化目的之處遇手段，皆應納
    入其中，而不以形式上符合刑法第32條至第34條所定主刑及
    從刑種類者為限，始與前揭法律規範之意旨相符。上開道路
    交通管理處罰條例第35條第1項第1款、第24條第1項第2款規
    定，係對行為人違反行政法上義務規定之行政罰，且該條例
    關於一行為同時觸犯刑事法律及違反行政法上義務規定者，
    並無特別規定，是汽車駕駛人一酒後駕車肇事行為，經測試
    檢定酒精濃度超過規定標準，而同時涉有刑法第185條之3公
    共危險罪嫌時，道路交通管理處罰機關除有行政罰法第26條
    第1項但書之情形，得裁處其他種類行政罰外，即應依上開
    行政罰法第26條及道路交通管理處罰條例第10條規定移送地
    方法院檢察署處理，除於移送後再有上開行政罰法第26條第
    2項所定不起訴等事由，得依違反行政法上義務規定裁處之
    情形外，不得逕依上開規定，裁處行為人雙重不利益之行政
    罰。
五、又按被告所犯為死刑、無期徒刑或最輕本刑3年以上有期徒
    刑以外之罪，檢察官參酌刑法第57條所列事項及公共利益之
    維護，認以緩起訴為適當者，得定1年以上3年以下之緩起訴
    期間為緩起訴處分，其期間自緩起訴處分確定之日起算，刑
    事訴訟法第253條之1第1項定有明文。刑事訴訟法於91年2月
    8日公布修正之緩起訴處分，其內容、要件、性質與依刑事
    訴訟法第252條所為之不起訴處分迥異，緩起訴處分為介於
    起訴、與微罪職權不起訴間之緩衝設計，而檢察官為緩起訴
    處分時，依刑事訴訟法第253條之2第1項規定對被告所為之
    指示及課予之負擔，雖非刑罰，但對被告而言，仍有財產減
    少及自由受限之影響，在性質上具有實質制裁之效果。是緩
    起訴之被告依檢察官緩起訴處分命令，向國庫或公益團體支
    付一定金額者，乃係履行檢察官緩起訴處分之命令，在性質
    上當屬處分金之處遇措施，而與行政罰法第26條第1項之「
    依刑事法律」之處罰效果無異。雖然二者處罰之名目、要件
    雖不相同，惟其行為如同時符合刑事罰及行政罰之處罰要件
    時，除處罰之性質與種類不同，必須採用不同之處罰方法或
    手段，以達行政目的所必要者外，不得重複處罰，乃現代民
    主法治國家之基本原則。是違反作為義務之行為，同時構成
    行政裁罰而處罰種類相同者，如從其一重處罰已足達成行政
    目的時，即不得再就其他行為併予處罰（司法院大法官會議
    第503號解釋文參照）。而行政罰法第26條已明揭一事不二
    罰之原則，亦即應受行政罰之行為如經不起訴處分等之裁判
    確定者，始得例外處以行政罰鍰。其並無明文規定緩起訴處
    分得重複處以行政罰鍰，本於對異議人不利益之規定不得任
    意擴張解釋之原則，自不得類推適用，而認應受行政罰之行
    為經緩起訴處分，仍得依違反行政法上之義務規定裁處之。
    從而異議人既受檢察官之緩起訴處分命令，向公益團體支付
    一定金額，即屬檢察官為緩起訴處分命令所課予之實質負擔
    ，而異議人向國庫支付一定金額者，核與該條例第35條第8
    項所定之「經裁判確定處以罰金」情形無異，倘其所繳納款
    項之金額未低於最低罰鍰基準規定，在刑事優先及一事不二
    罰之原則下，自不應再受同種類之行政裁罰，否則即有違一
    事不二罰原則。（臺灣高等法院暨所屬法院96年法律座談會
    刑事類提案第36號、臺灣高等法院暨所屬法院97年法律座談
    會刑事類提案第39號之決議意旨參照）
六、本件受處分人因酒後不能安全駕駛違反刑法第185條之3之行
    為，經臺灣彰化地方法院檢察署檢察官於98年8月14日以98
    年度速偵字第1046號為附條件緩起訴處分，緩起訴處分期間
    1年，令於受通知後3個月內，向國庫支付50,000元，職權再
    議後，經臺灣高等法院臺中分院檢察署以98年度上職議字第
    5062號駁回確定。是於本案緩起訴處分確定後、緩起訴處分
    撤銷前，行政機關自應仍受行政罰法第26條之一事不二罰所
    規範。然原處分機關又依道路交通管理處罰條例第35條第1
    項第1款之規定，對同一酒後駕車之違規行為，再以彰監四
    字第裁64-Z00000000號裁處異議人罰鍰49,500元，顯忽略異
    議人所受之附條件緩起訴處分，已對異議人之名譽、心理產
    生相當制約，並影響被告之財產、自由等權益，亦應可實質
    該當行政罰法第26條第1項之「依刑事法律」之處罰。據此
    ，受處分人既經檢察官為附條件之緩起訴處分確定後，又對
    同一酒後駕車之違規行為予以行政裁罰者，即違一事不二罰
    之規定，使受處分人受雙重不利益，顯違行政罰法第26條規
    定，故原處分機關依上開規定逕予裁處罰鍰，自應由本院將
    此部分之處分撤銷。又違反道路交通管理處罰條例第35條第
    1項、第3項或第4項汽車駕駛人同時違反刑事法律者，經裁
    判確定處以罰金低於本條例第92條第3項所訂最低罰鍰基準
    規定者，應依本條例裁決繳納不足最低罰鍰部分，道路交通
    管理處罰條例第35條第8項定有明文。而「違反道路交通管
    理事件統一裁罰基準及處理細則」第2條訂定「違反道路交
    通管理事件統一裁罰標準表」規定，駕駛人吐氣所含酒精濃
    度超過每公升0.55毫克以上者，小型車駕駛人於期限內繳納
    或到案聽候裁決者，處最低罰鍰49,500元、當場移置保管該
    汽車及吊扣駕駛執照1年，並施以道安講習。本件受處分人
    刑事部分，檢察官已以緩起訴處分令其向國庫支付50,000元
    ，依上規定，命受處分人所繳金額已超過道路交通管理事件
    統一裁罰基準規定之最低應繳之罰鍰，受處分人即無須再為
    補繳。至於吊扣駕駛執照12個月及施以道安講習之處分，乃
    裁罰性之不利處分，為維護交通安全，促使駕駛人不危險駕
    駛所必要，依行政罰法第26條第1項但書之規定，仍得裁處
    之。原處分機關對於異議人此部分之裁處，並無違誤，異議
    人對此部分之異議，應予駁回。
七、綜上所述，原處分機關交通部公路總局臺中區監理所彰化監
    理站所為前揭裁處罰鍰49,500元之行政裁罰，容有未洽，自
    應由本院將原處分之上開部分撤銷，諭知不罰。其餘異議駁
    回。
八、據上論斷，應依道路交通案件處理辦法第19條、第20條前段
    ，裁定如主文。
中    華    民    國    99    年    10    月    26    日
                      交通法庭  法  官  陳義忠
以上正本證明與原本無異。
如不服本裁定，應於裁定送達後5日內，向本院提出抗告狀(須附
繕本)。
中    華    民    國    99    年    10    月    26    日
                                書記官  吳曉玟

司法院資訊處製作；財團法人民間司法改革基金會備份。
